最高法院民事判決 
                                   111年度台上字第2079號
上   訴   人  全球華人藝術網有限公司（下稱全球華人公司）

兼法定代理人  林株楠                               
共        同
訴 訟代理 人  盧永盛律師
被  上訴  人  劉國松                             
訴 訟代理 人  蕭雄淋律師
              胡中瑋律師
上列當事人間侵害著作權有關財產權爭議等事件，上訴人對於中
華民國111年3月16日智慧財產及商業法院第二審更審判決（109 
年度民著上更㈠字第4號），提起上訴，本院判決如下：
    主  文
原判決除假執行部分外廢棄，發回智慧財產及商業法院。
    理  由
本件被上訴人主張：上訴人未經同意，將伊創作之512幅美術著
  作放上全球華人藝術網之「藝術品展售區」（下稱系爭展售區
  ）中，供不特定人將該美術著作圖像製作成「電子賀卡」或「
  轉寄推薦」寄送予第三人，或向該網站申請購買、租賃、授權
  作品、複製原作或其他需求，並於「臺灣百大水墨畫家」APP
  （下稱系爭APP）上放上伊創作之5幅著作供不特定人付費下載
  ，及在所製作之「臺灣百年藝術家傳記電子書」(下稱系爭電
  子書)網頁供人點擊瀏覽，侵害伊517幅美術著作（下稱系爭美
  術著作）之著作財產權等情。爰依著作權法第84條、第88條第
  1 、3 項、民法第184條、公平交易法第29條、第30條，公司
  法第23條第2項規定，求為命上訴人連帶給付新臺幣（下同）5
  17萬元，及自民國105年9月20日起算法定遲延利息，並應連帶
  負擔費用，將本件民事最後事實審判決書之當事人姓名及主文
  ，刊登於自由時報、聯合報、中國時報任一報之全國版下半版
  （1/2版面）1日，暨上訴人全球華人公司應將被上訴人所有著
  作自全球華人藝術網、系爭電子書網站中刪除，將系爭APP下
  架，及禁止上訴人自行或使第三人直接或間接重製、改作、散
  布、公開傳輸等利用，侵害被上訴人著作權之判決（被上訴人
  逾上開請求部分，業已敗訴確定，該未繫屬本院部分，不予贅
  述）。
上訴人則以：被上訴人已於100年6月27日出具同意書（下稱系
  爭同意書），將作品之著作財產權全部轉讓予伊，並授權伊代
  理銷售其作品，且交付系爭美術著作之圖檔予全球華人公司刊
  登於網站，以利畫作銷售，並本於著作財產權人之地位而利用
  系爭美術著作，無侵害被上訴人之著作財產權或違反公平交易
  法之行為等語，資為抗辯。
原審廢棄第一審所為駁回被上訴人請求上訴人連帶給付487萬元
  本息、第一審所命給付30萬元自105年9月20日起至同年11月25
  日止之法定遲延利息，及上訴人應連帶負擔費用，將本件民事
  最後事實審判決書之當事人姓名及主文，刊登於自由時報、聯
  合報、中國時報任一報之全國版第一版下半版（1/2版面）1日
  之訴，改判如被上訴人之請求；維持第一審所為其他被上訴人
  勝訴之判決，駁回上訴人之上訴，理由如下：
㈠被上訴人為系爭美術著作之著作人，享有著作財產權及著作人
  格權。被上訴人自承於系爭同意書上之簽名，僅能證明具有意
  思表示之外觀，法院仍應就意思表示是否已達一致之事實，予
  以調查審認。
㈡系爭同意書第1段記載授權上訴人代理銷售作品之範圍未明確、
  特定，與第2段記載讓與著作財產權不符，且上訴人如已取得
  被上訴人全部作品之著作財產權，何以第5段又約定「專屬授
  權」，前後文義矛盾。稽諸被上訴人、證人即全球華人公司員
  工譚○○、陳○○分於第一審、臺灣臺中地方法院106年度智字第2
  號、臺灣臺中地方檢察署105年度偵續字第396號偵查時、108
  年1月23日法務部調查局（下稱調查局）中部地區機動工作站
  訊問、臺灣臺北地方檢察署（下稱臺北地檢署）檢察官複訊、
  原法院106年度民著上字第14號之陳述，及全球華人公司於100
  年向改制前行政院文化建設委員會【下稱文建會，現為行政院
  文化部（下稱文化部）】請領之交通費核銷單據、文化部106
  年5月18日函等件，譚○○拜訪目的係為文建會臺灣百年藝術家
  活動，向被上訴人取得授權以製作系爭電子書，被上訴人主張
  非為系爭同意書所載之著作權轉讓、專屬授權及授權代理銷售
  等內容，其無意為系爭同意書內容之意思表示，堪予採信。系
  爭同意書與該活動無關，上訴人藉口建置該電子書要求簽立系
  爭同意書，並無正當理由。復以被上訴人為享譽國際知名之藝
  術家、上訴人則非知名藝術品交易網站之背景資歷，被上訴人
  斷無可能在簽立系爭同意書之前，未經詳閱內容即貿然簽署系
  爭同意書之理，該同意書之簽立，顯屬違反社會交易常情及經
  驗法則。
㈢依調查局鑑定書，系爭同意書尚有3處明顯筆壓凹痕，可認被上
  訴人當天有簽署置放於系爭同意書上方之另一文件，故其主張
  是誤以為是系爭電子書活動文件而簽署系爭同意書，應屬有據
  。又全球華人公司另以100年8月27日函要求被上訴人簽立系爭
  電子書授權同意書，如上訴人已依系爭同意書取得系爭美術著
  作之著作財產權或專屬授權，大可逕利用系爭美術著作，無必
  要再請求被上訴人授權，足證兩造就系爭同意書之意思表示並
  無一致。由證人黃○○於101年5月14日拜訪被上訴人之手寫便箋
  ，及於原法院110年度民著上更㈠字第3號事件之證述，可知黃○
  ○拜訪被上訴人是為確認系爭電子書內容有無錯誤，雖被上訴
  人交付出版日期在系爭同意書後之2本畫冊，但並未簽署黃○○
  所交付同意全球華人公司放在網路上之同意書，適足以證明被
  上訴人對系爭同意書並未曾為同意之意思表示，否則無須被上
  訴人再簽署另一份同意書。
㈣被上訴人簽署系爭同意書後，全球華人公司從未要求被上訴人
  交付畫作供其販賣，甚收受被上訴人委請律師發函警告不得使
  用系爭美術著作時，亦未提出據以主張權利，向檢察官提出時
  亦要求保密，顯有違常情。上訴人利用向文建會申請系爭電子
  書等計畫名義，使包含被上訴人在內數百位藝術家在與系爭同
  意書相同之同意書上簽名，經文化部與上開藝術家向臺北地檢
  署提出刑事告訴，觀檢察官起訴書所載多名藝術家均指述簽署
  同意書之情節相符，被上訴人主張系爭同意書是夾帶在其他百
  年藝術家活動文件中請其簽名，其對同意書內容並不知悉，應
  堪採信。綜此，上訴人利用文建會「臺灣百年藝術家活動」接
  觸被上訴人，並利用藝術家對政府信賴，未加查證及防範，而
  將系爭同意書夾帶於其他活動文件中，騙取被上訴人在系爭同
  意書上簽名，被上訴人簽名時，對系爭同意書內容一無所悉，
  故兩造間就契約必要之點，意思表示內容並未合致，契約未成
  立。
㈤退萬步言，縱認兩造意思表示一致而成立，系爭同意書係上訴
  人預先擬定並繕打完成，用於同類契約條款而定之定型化契約
  ，綜觀全部條款極大程度加重被上訴人應負擔之義務及責任並
  拋棄所有權利之主張，上訴人實質上並未負擔任何契約上義務
  或責任，卻享有顯不相當鉅額利益，依一般社會通念及市場交
  易情形，已達顯失公平程度，依民法第247條之1規定，應自始
  、全部無效。
㈥上訴人未經被上訴人同意，擅自使用系爭美術著作於系爭展售
  區、系爭APP供人下載使用，於系爭電子書網頁供人點擊瀏覽
  ，侵害被上訴人之著作財產權，並以本件不易證明損害額，而
  得以「每件」著作為酌定損害賠償計算之基礎。又全球華人公
  司承辦之系爭電子書專案已結束，且被上訴人撤銷系爭同意書
  之意思表示並終止雙方所有法律關係，全球華人公司無繼續使
  用系爭美術著作之合法權源，被上訴人得排除及防止侵害。
㈦綜上，被上訴人依著作權法第88條第1、3項、第89條、第84條
  、公司法第23條第2項規定為前開請求，為有理由。至依公平
  交易法第29條、第30條規定請求部分，則不再論述。
本院廢棄原判決之理由：
㈠按意思表示之成立需客觀上有外部之表示行為，及主觀上有內
  在之行為意思與效果意思，表意人因錯誤或被詐欺等非自己故
  意因素，致不知外部表示之行為與內在效果意思不一致，得撤
  銷該意思表示，此與契約當事人互為要約與承諾之意思表示不
  一致，致契約不成立，二者之法律效果迥異，不能混淆。　
㈡查原審①一方面謂被上訴人無意為該同意書內容之意思表示，其
  誤以為是系爭電子書活動之文件而簽署（原判決第16頁第13至
  14行、第20頁第6至7行），似認被上訴人係自行將系爭同意書
  誤認為活動文件而簽署；②一方面又認被上訴人是遭上訴人以
  文建會「臺灣百年藝術家活動」名義接觸，利用被上訴人對政
  府機關之信賴，未加查證及防範，夾帶在其他活動文件中，騙
  取被上訴人在系爭同意書上簽名（原判決第24頁第11至14行）
  ，似又認被上訴人簽署系爭同意書係受上訴人詐欺，以致非自
  發而為意思表示；③系爭同意書為被上訴人所親簽，為原審認
  定之事實，以該同意書載有被上訴人將其已完成及未來創作之
  作品授權上訴人代理銷售，及將其作品之著作財產權讓與上訴
  人，並有「 …此致全球華人公司及林株楠收執…立同意書人：
  劉國松」之記載，原審復認為該同意書能證明被上訴人客觀上
  已有為意思表示之外觀。似認為被上訴人非故意致內心之效果
  意思與外部之表示行為不一致而發生錯誤；④又以系爭同意書
  之內容不明確，兩造未就契約內容磋商並達成合致，認為關於
  契約必要之點，意思表示不一致，系爭同意書之契約並未成立
  。不無判決理由矛盾之違誤。
㈢次查證人譚○○證稱：「那張同意書上面有寫40到60的拆帳，劉
  國松有問拆帳的事。…劉國松有看授權書，看到比例，我有跟
  劉國松解釋這是賣畫的機制。」、「我有當場看到他（劉國松
  ）簽（系爭同意書）」、「（當天簽完後，誰把同意書給妳？
  ）一定是劉國松」等語（原審前審卷二第183至184頁、第190
  至191頁），又證人黃○○於被上訴人簽署系爭同意書之翌年5月
  14日拜訪並交付「交付資料簽收單」與被上訴人，該簽收單載
  有被上訴人於100年8月21日前曾提供73張作品圖檔予全球華人
  公司之事實（原審卷一第141頁），並於原法院110年度民著上
  更㈠字第3號事件證稱：被上訴人知悉全球華人公司有他73張圖
  檔資料，公司有收到這73張圖檔，譚○○拜訪被上訴人後，被上
  訴人交付該73張圖檔等語（原審卷二第323、325頁），其交付
  與被上訴人手寫之便箋，並載有「附上《臺灣百年藝術家傳記》
  文稿『展售區作品清單』，以利老師修改…」（一審卷三第170頁
  ），則上訴人據此辯稱被上訴人已同意系爭同意書內容，否則
  何以交付作品履約等語（原審卷三第519頁），是否全無足取
  ，尚待釐清。原審對上開有利上訴人之證據摒棄，未敘明如何
  不可採之理由，遽為上訴人不利之認定，亦有判決不備理由之
  違失。
㈣上訴論旨，指摘原判決不當，聲明廢棄，非無理由。又因本件
  所涉及之法律上爭議不具原則上重要性，無經言詞辯論必要，
  附此說明。 
據上論結，本件上訴為有理由。依民事訴訟法第477條第1 項、
  第478條第2項，判決如主文。
中　　華　　民　　國　　111 　年　　11　　月　　2 　　日
                      最高法院民事第六庭
                          審判長法官  魏  大  喨
                                法官  李  寶  堂
                                法官  林  玉  珮
                                法官  胡  宏  文
　　　　　　　　　　　　　　　　法官  高  榮  宏
本件正本證明與原本無異
                              　　　　書　記　官
中　　華　　民　　國　　111 　年　　11　　月　　8 　　日